【裁判字號】    97,台上,2699
【裁判日期】    971225
【裁判案由】    損害賠償
【裁判全文】
最高法院民事判決            九十七年度台上字第二六九九號
上  訴  人  乙○○
訴訟代理人  杜冠民律師
被 上訴 人  甲○○
上列當事人間請求損害賠償事件，上訴人對於中華民國九十七年
八月二十六日台灣高等法院第二審判決（九十七年度上字第一○
八號），提起上訴，本院判決如下：
    主  文
上訴駁回。
第三審訴訟費用由上訴人負擔。
    理  由
本件被上訴人起訴主張：上訴人於民國九十五年九月二十五日晚
間參加超視中文台所製播之「超級新聞駭客」節目（下稱系爭節
目），利用其與主持人趙少康、另名來賓鄭村棋共同評論伊另案
控告中國時報不實報導及鄭村棋侮辱性言論乙事時，竟當場附和
鄭村棋所為侮辱性言論，故意以輕蔑不文之口吻陳稱：「其實真
的是在抬舉他（指伊）、誇獎他，對於陳水扁忠心耿耿，你打什
麼官司啊！是不是！你是說侮辱了狗是不是啊！你侮辱了狗啊！
」，以影射伊為「狗」或「比狗還不如」之侮辱性言論，藉由電
視媒體公開散布於眾。伊時任民主進步黨（下稱民進黨）之黨主
席，且曾任總統府秘書長、行政院院長等公職，是上訴人所為之
上開言論，顯足使伊在社會上之評價受到貶損，嚴重侵害伊之名
譽權等情。爰依民法第一百八十四條第一項前段及第一百九十五
條第一項之規定，求為命上訴人給付新台幣（下同）十萬元並加
付法定遲延利息，及將如原判決附件（下稱附件）所示道歉聲明
以十四號字體刊登在自由時報、中國時報之全國版頭版各一日之
判決（未繫屬本院部分，不予贅載）。
上訴人則以：伊所參加之系爭節目，乃就被上訴人於九十五年九
月間以民進黨黨主席身分發表「倒扁就是中國人糟蹋台灣人」乙
事予以討論，伊僅係以戲言方式，表達對鄭村棋當日所為言論之
看法，尚未逾越鄭村棋言論範圍，並無貶損被上訴人名譽之故意
或過失；且因被上訴人所為「倒扁就是中國人糟蹋台灣人」之上
開言論，涉及國家認同、族群和諧與公共利益，自屬可受公評之
事，是伊對之為善意評論，應屬憲法保障言論自由之範圍；況伊
在系爭節目亦陳稱：「狗本來是人類的、是最忠心的……」，足
見伊所為之言論，僅屬通常事實之陳述，依一般社會觀念認知，
並無侮辱被上訴人人格之意涵；又被上訴人之言論素有爭議，其
社會評價並不因伊之言論而受有貶損；而伊之言論雖經系爭節目
播出，惟未經平面媒體予以大幅報導。故被上訴人請求伊在國內
報紙頭版刊登道歉聲明，非屬必要且適當之回復名譽方法云云，
資為抗辯。
原審斟酌全辯論意旨及調查證據之結果，以：上訴人確曾發表前
揭言論，且因涉及刑責，經刑事法院依公然侮辱罪名，判處罰金
二千元，緩刑二年確定。按民法上名譽權之侵害非即與刑法之誹
謗罪相同，刑法上誹謗罪之成立，以行為人之行為出於故意為限
；民法上不法侵害他人之名譽，則不論行為人之行為係出於故意
或過失，均應負損害賠償責任。又名譽有無受損害，應以社會上
對個人評價是否貶損作為判斷之依據，苟其行為足以使他人在社
會上之評價受到貶損，不論其為故意或過失，均可構成侵權行為
。依兩造不爭之光碟譯文及刑事法院勘驗筆錄記載，系爭節目之
播出時間為九十五年九月二十五日晚上九時三十分至十一時，由
趙少康主持，現場來賓除上訴人外，尚包括孫大千、葉耀鵬、楊
憲宏及鄭村棋等人。節目進行中，鄭村棋陳稱：「你（指被上訴
人）憑什麼講說今天凱達格蘭大道那邊，是中國人在糟蹋臺灣人
？．．．你這個人真的忘恩負義到極點了，我告訴你，我、我講
你走狗，這是講給陳水扁聽的，陳水扁一直搞不清楚說，到底那
一隻狗最乖？原來你這隻狗最乖啊！我把你講出來，陳水扁就是
要看得懂啊！你的意思不是要這樣子嗎？我幫你做了這件事，你
沒有給我一個嘉獎，還告我，你實在是忘恩負義到極點了啊！」
，嗣上訴人接續陳稱：「而且、而且我還要替那個，呃這個鄭村
棋講一句話，ㄟ他（指鄭村棋）說他（指被上訴人）是最忠心的
狗，狗本來是人類的、是最忠心的」，鄭村棋續稱：「是我抬舉
他」，上訴人繼而又稱：「其實真的是抬舉他，在誇獎他，對於
陳水扁忠心耿耿，你打什麼官司啊！」，旋由另一來賓陳稱（未
拍到畫面）：「你是說侮辱了狗是不是啊！」，上訴人即又稱：
「你（指鄭村棋）侮辱了狗嘛！他（指被上訴人）不夠資格做狗
啦」。綜觀上訴人所為上開言論，其陳述：「其實真的是抬舉他
」、「他不夠資格做狗啦」，非僅將被上訴人與狗相提並論，甚
至表示被上訴人沒有資格當狗，顯係以影射被上訴人比狗還不如
之方式嘲諷、辱罵被上訴人。經衡酌被上訴人斯時擔任民進黨之
黨主席，且曾任總統府秘書長、行政院院長，具有相當之社會地
位，並為知名政治人物，動見觀瞻，而上訴人曾任數屆立法委員
，亦為深具影響力之知名公眾人物，是上訴人言行舉止，同受社
會大眾矚目。從而，上訴人於參加系爭節目所為上開言論，依社
會一般通念及兩造之身分、地位以觀，顯足使被上訴人感到難堪
，自具有貶損被上訴人名譽權之故意。又系爭節目經由電子媒體
公開播送後，得為不特定之公眾所聽聞，足使被上訴人之人格價
值在社會上之評價受到貶損，揆諸上開說明，應認上訴人所為之
上開言論，確已侵害被上訴人之名譽權，非屬可受公評之事項予
以善意評論，自已逾越言論自由應受保障之範疇。從而，被上訴
人以其受有非財產上之損害，依民法第一百九十五條第一項規定
，請求上訴人賠償及為回復名譽之適當處分，並無不合。斟酌兩
造學歷、現職、財產狀況、被上訴人名譽受損之情節等項，認以
賠償十萬元本息、將附件以十四號字體刊登在自由時報、中國時
報之全國版頭版各一日為適當，應予准許。並說明上訴人其餘主
張與舉證，無一一論述之必要，為原審心證之所由得，因而廢棄
第一審所為被上訴人上開敗訴部分之判決，改判命上訴人給付及
刊登，核無違誤可言。上訴意旨，徒就原審取捨證據、認定事實
之職權行使，指摘原判決不當，聲明廢棄，非有理由。
據上論結，本件上訴為無理由。依民事訴訟法第四百八十一條、
第四百四十九條第一項、第七十八條，判決如主文。
中    華    民    國  九十七  年   十二   月  二十五  日
                      最高法院民事第六庭
                          審判長法官  朱  建  男
                                法官  顏  南  全
                                法官  林  大  洋
                                法官  沈  方  維
                                法官  張  宗  權
      本件正本證明與原本無異
                                      書  記  官
中    華    民    國  九十八  年    一    月    十    日
                                                     m


司法院資訊處製作；財團法人民間司法改革基金會備份。
